【裁判字號】    98,消債抗,465
【裁判日期】    980924
【裁判案由】    消債聲明異議
【裁判全文】
臺灣高雄地方法院民事裁定           98年度消債抗字第465號
抗  告  人  安泰商業銀行股份有限公司
法定代理人  乙○○
相  對  人  甲○○
上列當事人間因消費者債務清理條例聲明異議事件，抗告人對於
中華民國98年7 月3 日本院98年度事聲字第6 號第一審裁定提起
抗告，本院管轄之第二審合議庭裁定如下：
    主  文
抗告駁回。
抗告程序費用新臺幣壹仟元由抗告人負擔。
    理  由
一、抗告意旨略以鈞院駁回伊就認可更生方案之異議，無非以相
    對人就本人及母親之必要支出以內政部社會司所公告之97年
    度最低生活費用標準，再加計其自用住宅貸款數額尚屬合理
    為據，惟相對人母親既為受扶養人口，理當認定其無謀生能
    力，實應以「維持基本生活需要」為限度，其應以扶養親屬
    可扣除之免稅額每年新台幣（下同）77,000元計算始屬合理
    ，而消債條例之立法目的為「保障債權人公平受償」而訂定
    ，相對人名下既有不動產，且其亦有意藉消債條例清理其自
    身債務，實應將房屋貸款納入總債務之一部分，並尋求變價
    途徑、清償部分予債權人，使其總債務減少，今其為保有該
    資產而「選擇性」的只依約履行有擔保債務，而將無擔保債
    務以相差甚遠之成數提出更生，此舉不但變相將其房貸轉嫁
    由無擔保債權人共同負擔，甚有8 年後相對人「債務消滅、
    資產增加」之不公平現象，且相對人既僅與母親同住，以高
    雄市20坪之公寓或大樓租賃行情為6 千元至8 千元，亦較其
    房貸支出為少，相對人可提出之更生方案清償金額應更為增
    加始有公允，況相對人為公務人員，其薪資已較一般社會大
    眾穩定，其未以身作則全數清償債務，反藉消債條例使減少
    債務，增加資產，此等投機手法實無法苟同，原裁定未審酌
    上情而駁回伊之異議實有違誤，為此爰依法提起本件抗告，
    並聲明原裁定廢棄。
二、按消費者債務清理條例之制定，依該條例第1 條之規定，其
    乃為使負債務之消費者得依該條例所定程序清理其債務，以
    調整其與債權人及其他利害關係人之權利義務關係，保障債
    權人之公平受償，謀求消費者經濟生活之更生，進而健全社
    會經濟之發展，而更生聲請經准許後，其程序之遂行原以更
    生方案為其重心，該方案之適否認可，自應依該條例之立法
    目的而於消費者經濟生活之更生與債權人公平受償之保障間
    取得衡平，以避免債務人因恣意消費所造成之債務轉嫁予債
    權人負擔，或縱容投機不誠實之債務人奢侈浪費而予之算計
    濫用更生程序以規避其應負擔之償還責任，而於債務人有薪
    資、執行業務所得或其他固定收入之情形下，依該條例第64
    條之規定，在除有該條第2 項所定之情形外，法院如認更生
    方案之條件公允者，即得不經債權人會議可決，逕依債務人
    之聲請或依職權以裁定認可更生方案，是以如無該條例第63
    條第1 項或第64條第2 項情形，法院自應斟酌債務人之資力
    狀況、積欠債務之緣由、債務人所提更生方案之還款成數及
    是否有浪費之情事、債務人實際生活上有無特殊困難，及其
    所提更生方案是否使債權人受償金額不致過低等情狀而為更
    生方案之條件是否為公允之審認，以維該條例立法目的之達
    成。
三、本件抗告人固以前詞而為主張，惟查：
  (1)、按「直系血親相互間互負扶養之義務」、「受扶養權利者
      ，以不能維持生活而無謀生能力者為限」、「又扶養之程
      度，應按受扶養權利者之需要，與負扶養義務者之經濟能
      力及身分定之」，民法第1114條、第1117條、第1119條定
      有明文，而父母子女間扶養義務，依其等之身分關係本質
      所生者原屬生活保持義務，亦即其程度係與自己之生活程
      度相等而互負共生存之義務，與其他親屬間之生活扶助義
      務之僅為偶然、補助作用者並非相同，故父母之請求子女
      扶養，即不能受民法第1117條第1 項規定之限制自屬當然
      ，且其受扶養之程度亦應同於子女自己之生活程度甚明。
      抗告人固以相對人扶養其母之標準應以扶養親屬可扣除之
      免稅額每年77 ,000 元計算始為合理云云，惟抗告人已認
      相對人以最低生活費用標準之10,991元計算係簡樸度日而
      屬合理，於相對人應以同一生活程度扶養之母親而言自亦
      無過高之情，且上開最低生活費用標準係據以規範低收入
      戶或中低收入戶標準之數據，其數額僅為平均每人消費支
      出之60% ，故此之標準已係低收入戶之生活水平而已，以
      此計算個人之必要生活費用，衡諸現社常情自已有偏低之
      嫌，抗告人不思其商業風險控管能力是否有當而於嗣後執
      免稅標準之平均每月6,417 元以要求他人應以此過活實屬
      苛刻，其主張自為無據。
  (2)、次按「債務人得與自用住宅借款債權人協議，於更生方案
      定自用住宅借款特別條款。但自用住宅另有其他擔保權且
      其權利人不同意更生方案者，不在此限」，消費者債務清
      理條例第54條定有明文，而該條之立法意旨則為「為使負
      有自用住宅借款債務而瀕臨經濟困境之債務人，不必喪失
      其賴以居住之自用住宅而重建經濟生活，特設自用住宅借
      款特別條款制度，使債務人得於更生方案訂定以自用住宅
      借款延緩清償為內容之自用住宅借款特別條款，債務人如
      依該特別條款繼續清償，即可避免擔保權之行使。又債務
      人於提出該定有特別條款之更生方案前，如能與自用住宅
      借款債權人協議，必能作成適切之方案，有助於日後方案
      之履行，爰明定債務人得與自用住宅借款債權人協議，於
      更生方案就自用住宅借款債權定自用住宅借款特別條款。
      」等語，是債清條例之設自用住宅借款特別條款制度，乃
      為使有自用住宅之債務人不必喪失其賴以居住之自用住宅
      而重建經濟生活而設，此為達成債清條例之上開立法目的
      使然，並為立法之目的考量，無擔保之債權人自不得執此
      以為債權人間是否公允之爭執。抗告人固以原更生方案將
      致債權人間之不公平受償而為不當云云，惟本院就有自用
      住宅之相對人所為更生聲請，既已考量其應否變賣清償等
      情而為准許，相對人自得據此為含保全其自用住宅條件之
      更生方案，其他無擔保之債權人自不得要求其再為變價清
      償，且此既為立法考量，無擔保之債權人亦不得為其與有
      擔保債權人間受償是否公允之無謂爭執，所為之主張要屬
      無據。
四、綜上，相對人扶養母親之支出標準以最低生活費用標準為計
    係屬合理適法，而無擔保之債權人於更生准許後本不得要求
    債務人須就其自用住宅再為變價清償，且無擔保之債權人亦
    不得再為其與有擔保債權人間受償是否公允之無謂爭執，原
    審裁定駁回抗告之人異議核無違誤，抗告意旨指摘原裁定不
    當，求予廢棄原審裁定，為無理由，應予駁回。
五、據上論結，本件抗告為無理由，依消費者債務清理條例第11
    條第2項、第15條，民事訴訟法第495條之1第1項、第449條
    第1項、第95條、第78條，裁定如主文。
中    華    民    國    98    年    9     月    24    日
                      民事第四庭  審判長法  官  黃宏欽
                                        法  官  楊淑儀
                                        法  官  楊淑珍
以上正本證明與原本無異。
本裁定不得再抗告。
中    華    民    國   098    年    9     月    28    日
                                        書記官  張家瑜


司法院資訊處製作；財團法人民間司法改革基金會備份。
